【裁判字號】    98,重上,737
【裁判日期】    991102
【裁判案由】    返還土地
【裁判全文】
臺灣高等法院民事判決                 98年度重上字第737號
上  訴  人  丁○○
訴訟代理人  廖克明律師
上  訴  人  戊○○
訴訟代理人  徐揆智律師
            林幸慧律師
            陳端輝律師
上列當事人間返還土地事件，兩造對於中華民國98年10月30日臺
灣新竹地方法院98年度訴字第78號第一審判決各自提起上訴，本
院於99年10月22日言詞辯論終結，判決如下：
    主  文
原判決廢棄。
戊○○應將坐落新竹縣竹北市○○段183地號土地（面積：238.
03平方公尺、權利範圍：全部）所有權移轉登記予丁○○。
戊○○之上訴駁回。
第一、二審訴訟費用由戊○○負擔。
    事實及理由
一、丁○○主張：伊於民國96年3月30日與戊○○簽訂「不動產
    買賣契約書」(下稱系爭買賣契約書)，將「新竹縣竹北市區
    段徵收歸戶898號權利價值」（下稱系爭權利）出售予戊○
    ○，兩造約定以「權利價值」新臺幣（下同）599萬7,828元
    的3.9倍即2,339萬元為買賣總價款，依系爭買賣契約書第2
    條約定，戊○○須於產權登記完成7日內給付尾款630萬元予
    伊。伊於97年11月19日委請律師赴訴外人許炳文地政士處所
    與戊○○簽訂協議書，確認給付上開買賣契約尾款630萬元
    事宜，當日戊○○保證屆期必會遵守上開契約之約定，於取
    得產權7日內給付630萬元尾款。伊已依約於97年11月26日將
    該權利價值所配得之新竹縣竹北市○○段183地號土地（下
    稱系爭抵價地）移轉登記予戊○○，戊○○依約最遲應於97
    年12月3日支付上開尾款，且斯時戊○○亦同意開立與尾款
    同額之本票交付予雙方委任之地政士許炳文保管，以作為保
    證給付尾款之用。詎戊○○於取得上開土地產權7日後，拒
    不依約給付尾款，伊乃委請許炳文及買賣仲介人員己○○代
    為向戊○○催告，請其務必於受催告通知起7日內給付上開
    尾款，戊○○始交付其配偶沈淑貞所簽發到期日97年12月9
    日、面額630萬元之支票1紙予伊，惟該支票於97年12月12日
    因存款不足而遭退票，伊遂於97年12月12日委請律師代為寄
    發存證信函予戊○○，再次催告其務須於97年12月16日前給
    付尾款，詎戊○○屆期仍不給付，系爭買賣契約業經解除。
    若認系爭不動產買賣契約未能解除，則戊○○仍負有支付尾
    款630萬元與伊之義務等語。爰聲明：(一)先位聲明：戊○○
    應將新竹縣竹北市○○段183地號土地（面積238.03平方公
    尺，權利範圍：全部）所有權移轉登記予丁○○。(二)備位聲
    明：1.戊○○應給付丁○○630萬元，及自97年12月17日起
    至清償日止按週年利率5%計算之利息。2.願供擔保，請准宣
    告假執行。並就戊○○之反訴答辯聲明：(一)反訴駁回。(二)願
    供擔保，請准宣告免為假執行。
二、戊○○則以：文明房屋仲介經紀有限公司（下稱文明公司）
    人員己○○、甲○○於96年3月27日告知有權值3.9倍之台科
    大區段徵收補償權利，並出示新竹縣政府95年5月23日府地
    徵字第0950070824號函（下稱系爭公函）影本，伊向甲○○
    確認系爭公函上說明第2點之「應領地價補償費」合計599萬
    7,828元（系爭權利金額）為加發四成補償費前之「公告現
    值」，當場簽立要約書。嗣於同年3月30日文明公司由乙○
    ○與伊洽談簽約事宜，伊要求乙○○請原地主出面簽約，惟
    乙○○稱因為原地主欠丁○○債務，故將系爭權利委託丁○
    ○出售，丁○○已委託其全權處理等語，並向伊出示丁○○
    之授權書，伊乃向乙○○要求閱覽權利價值表，問及系爭權
    利金額何所指，乙○○竟故意隱匿權利價值表，誆稱原地主
    弄丟了，日後會補給伊，伊遂陷於錯誤，以公告現值3.9倍
    之買賣價金，與乙○○代理之丁○○簽訂系爭買賣契約書。
    伊於同年10月24日始知系爭權利金額並非加發四成土地補償
    費前之公告現值，而係加發補償後之金額，兩者相差有171
    萬3,664元，故伊實際須多支付系爭權利購買成本668萬3,29
    0元（1,713,664×3.9＝6,683,290），至此方知受詐欺而簽
    訂系爭買賣契約。丁○○以其個人名義幫助乙○○為上開買
    賣交易之操作，介入原地主蘇鴻文及伊間之買賣，與文明公
    司等人因此獲取239萬元之價差，自應與文明公司人員負共
    同侵權行為之責任。伊受詐欺而為系爭買賣意思表示之受害
    人，得類推適用民法第198條之規定，拒絕給付尾款630萬元
    ；又伊對丁○○有668萬3,290元損害賠償債權，得與630萬
    元尾款主張抵銷；另依兩造合意系爭權利金額為公告現值，
    致實際配地面積換算短少28.96坪，丁○○應對伊負物之瑕
    疵擔保責任，爰依民法第359條之規定，請求減少價金668萬
    3,290元【（5,997,828-4,284,164）×3.9】；並以此溢付
    之金額，於丁○○給付伊短少之土地前，行使同時履行抗辯
    權等語，資為抗辯。並答辯聲明：丁○○之訴駁回。另反訴
    主張：系爭買賣契約所載權利價值之買賣，存有物之瑕疵，
    則丁○○於96年4月27日收受伊1,709萬元，超收之38萬1,76
    0元自應返還予伊，且伊之妻沈淑貞簽發之630萬元尾款支票
    （發票日97年12月9日、票號AA0000 000號之渣打銀行新竹
    分行支票）及伊簽發之擔保本票（發票日97年11月20日簽發
    ，受款人丁○○，面額630萬元），均應返還予伊等語。爰
    反訴聲明：(一)確認丁○○對戊○○96年3月30日所簽訂新竹
    縣竹北巿府前段725-3地號等8筆土地，權利價值599萬7,82
    8元，歸戶編號898號，土地買賣契約，於價金超過1,670萬
    8,240元部分，請求權不存在。(二)丁○○應返還戊○○38萬1
    ,760元，並自反訴起訴狀繕本送達翌日起至清償日止，按週
    年利率5%計付利息。(三)丁○○應將沈淑貞簽發、付款人為渣
    打國際商業銀行新社分行、發票日係97年12月9日、票號AA0
    000000號、面額630萬元支票1紙，及戊○○97年11月20日簽
    發，面額630萬元之本票1紙返還戊○○。(四)願供擔保，請准
    宣告假執行。
三、原審判決戊○○應給付丁○○630萬元，及自97年12月12日
    起至清償日止按週年利率5%計算之利息；而駁回丁○○其餘
    之訴及戊○○之反訴。兩造就其敗訴部分各自提起上訴，丁
    ○○上訴聲明：(一)先位聲明：1.原判決廢棄。2.戊○○應將
    坐落新竹縣竹北市○○段第183地號土地(面積238.03平方公
    尺，權利範圍：全部）所有權移轉登記予丁○○。(二)備位聲
    明：1.戊○○應給付丁○○630萬元，及自97年12月17日起
    至清償日止，按週年利率5%計算之利息。2.願供擔保，請准
    宣告假執行。戊○○上訴聲明：(一)本訴部分：1.原判決不利
    於戊○○部分廢棄。2.上開廢棄部分，丁○○在第一審之訴
    及假執行之聲請均駁回。(二)反訴部分：1.原判決廢棄。2.確
    認丁○○對戊○○96年3月30日所簽訂新竹縣竹北巿府前段7
    25-3地號等8筆土地，權利價值599萬7,828元，歸戶編號898
    號，土地買賣契約，於價金超過1,670萬8,240元部分請求權
    不存在。3.丁○○應返還戊○○38萬1,760元，並自反訴起
    訴狀繕本送達翌日起至清償日止，按週年利率5%計付利息。
    4.丁○○應將沈淑貞簽發、付款人為渣打國際商業銀行新社
    分行、發票日係97年12月9日、票號AA0000000號、面額630
    萬元支票1紙，及戊○○97年11月20日簽發，面額630萬元之
    本票1紙返還戊○○。5.願供擔保請准宣告假執行。另就對
    造之上訴，兩造均答辯聲明：上訴駁回。
四、丁○○主張兩造於96年3月30日簽訂系爭買賣契約書，買賣
    標的為新竹縣竹北市區段徵收歸戶898號權利價值，買賣總
    價金2,339萬元之系爭權利。戊○○嗣於96年3月30日、同年
    4月10日及同年4月27日支付價金合計1,709萬元。兩造於97
    年11月19日簽署系爭協議書，戊○○於當日簽發與尾款同額
    之630萬元本票交付予兩造委任之地政士許炳文保管，以作
    為保證給付尾款之用。戊○○於97年11月26日取得系爭抵價
    地所有權，惟仍未給付630萬元尾款，伊委請訴外人許炳文
    、己○○代為向戊○○催告給付尾款，戊○○則交付沈淑貞
    簽發票號AA0000000號、面額630萬元、發票日97年12月9日
    之支票予伊，惟因存款不足於97年12月12日遭退票。伊於97
    年12月12日寄發律師函予戊○○，再次催告須於97年12月16
    日前交付630萬元尾款，戊○○仍未給付，伊乃於97年12月2
    2日委託律師寄發存證信函予戊○○，依買賣契約第7條第1
    項之約定，解除兩造之買賣契約等語，業據提出不動產買賣
    契約、土地登記第二類謄本、協議書、支票暨退票理單、律
    師函、桃園府前21支郵局存證信函等件影本為證（見原審卷
    第8至10頁背面、第19至30頁），且為戊○○所不爭（見本
    院卷第230頁背面），堪信為真實。
五、丁○○主張兩造於96年3月30日簽訂系爭買賣契約書，買賣
    系爭權利，約定以「權利價值」599萬7,828元的3.9倍即2,
    339萬元為買賣總價款等語，戊○○則以兩造於締約時，就
    買賣價金計算方法之真意係為公告現值乘以3.9倍計算云云
    置辯。經查：
  (一)按解釋契約，固須探求當事人立約時之真意，不能拘泥於契
    約之文字，但契約文字業已表示當事人真意，無須別事探求
    者，即不得反捨契約文字而更為曲解（最高法院17年上字第
    1118號判例要旨參照），故探求契約當事人之真意，應通觀
    契約全文，依誠信原則，從契約之主要目的及經濟價值等作
    全盤之觀察，若契約文字，有辭句模糊，或文意模稜兩可時
    ，固不得拘泥於所用之辭句，但解釋之際，並非必須捨辭句
    而他求，倘契約文字業已表示當事人真意，無須別事探求者
    ，即不能反捨契約文字更為曲解。訴外人蘇鴻文所有新竹縣
    竹北（斗崙地區○區段徵收範圍內竹北市○○段725-3地號
    等8筆土地，前經新竹縣政府辦理區段徵收，訴外人蘇鴻文
    申請發給抵價地獲准，新竹縣政府並於95年5月23日以府地
    徵字第0950070824號函知訴外人蘇鴻文「台端有所坐落於新
    竹縣竹北（斗崙地區○區段徵收範圍內竹北市○○段725-3
    地號等8筆土地，應領地價補償費合計新台幣伍佰玖拾玖萬
    柒仟捌佰貳拾捌元整，依據土地徵收條例第40條規定，申請
    全部以徵收後可供建築之抵價地折算抵付地價補償費，經本
    府審核結果，符合法令規定，准予發給抵價地。本府將於完
    成抵價地分配相關準備作業後，另依規定召開抵價地分配說
    明會及辦理抵價地分配」等情，有該函文附卷可稽（見原審
    卷第17頁；本院卷一第158頁），該函文載明「應領地價補
    償費5,997,828元」，係蘇鴻文申請領回抵價地之地價補償
    費，並無該地價補償費按公告現值計算所得結果之文義。訴
    外人蘇鴻文嗣於96年3月29日將上開新竹縣竹北市（斗崙地
    區○區段徵收範圍之應領地價補償費599萬7,828元、歸戶89
    8號之權利價值讓售予丁○○，丁○○則於翌日即96年3月30
    日，與戊○○簽訂系爭買賣契約書，出賣該權利價值予戊○
    ○等情，有讓售契約書、系爭買賣契約書附卷可考（見原審
    卷第8至10頁背面、第77至79頁；本院卷一第159至167、175
    至177頁）。次觀丁○○向訴外人蘇鴻文買受系爭權利時所
    簽訂之讓售契約書第壹條約定「…乙方（即蘇鴻文）位於新
    竹縣竹北巿（斗崙地區○區段徵收範圍之應領地價補償費新
    台幣伍佰玖拾玖萬柒仟捌佰貳拾捌元整…」；第貳條：「一
    、本約買賣金額共計新台幣（本約以下均指新台幣）貳仟壹
    佰萬元整」，即知丁○○購買系爭權利時，係以新竹縣竹北
    巿（斗崙地區○區段徵收範圍之應領地價補償費599萬7,828
    元作為區辨受讓標的之方法，非按「公告現值599萬7,828元
    」為議約之基準至明。再依戊○○於96年3月28日簽立之要
    約書第2條明示承購總價款之計算方式為「權值3.9倍」(見
    原審卷第75頁；本院卷一第157頁)，而兩造簽立之系爭買賣
    契約書第1條約定買賣之標的為「竹北市○○段725-3地號等
    8筆歸戶編號：898號權利價值新台幣伍百玖拾玖萬柒仟捌佰
    貳拾捌元」；第2條約定買賣總價為2,339萬元（見原審卷第
    8、9頁)，足見戊○○係向丁○○買受新竹縣竹北市區段徵
    收「歸戶898號」應領抵價地之系爭權利，兩造係以權利價
    值之3.9倍數計算買賣價金，而非約定以公告現值599萬7,82
    8元作為買賣價金之計算基準。
  (二)按依本條例實施區段徵收之土地，原土地所有權人不願領取
    現金補償者，應於徵收公告期間內以書面申請發給抵價地。
    被徵收土地所有權人，應領回抵價地之面積，由徵收機關按
    其應領補償地價與區段徵收補償地價總額之比例計算其應領
    之權利價值，並以該抵價地之單位地價折算之。平均地權條
    第55條第1項、第54條第2項分別定有明文。戊○○辯稱：文
    明公司之仲介人員甲○○、己○○與乙○○告知伊「應領地
    價補償5,997,828元」為加發四成補償費前之公告現值，渠
    等均知悉兩造係以公告現值的倍數作為議價基礎，故兩造於
    締約時，就買賣價金計算方法之真意係為公告現值乘以3.9
    倍計算云云，並提出錄音譯文、新竹縣台科大（斗崙地區○
    區段徵收原土地所有權人應領抵價地之權利價值表為證（見
    原審卷第93頁正背面、第94頁、第97至99頁背面、第152頁
    ），而由上開錄音內容，固堪認定文明房屋之仲介人員甲○
    ○、己○○於簽約前，向戊○○表示系爭公函所載「應領地
    價補償費5,997,828元」即為加發四成補償費前之公告現值
    ，惟乙○○原係文明公司之執行協理，為丁○○之受任人，
    代理出賣系爭權利予戊○○，而甲○○、己○○係文明公司
    仲介系爭權利予戊○○之業務員，而甲○○與己○○仲介戊
    ○○買受系爭權利時，僅提供系爭公函（見原審卷第74頁）
    予戊○○，並以該公函所載「地價補償費599萬78820元」商
    議買賣價金，嗣戊○○同意以上開地價補償費之3.9倍計算
    之買賣價金，買受系爭權利後，始簽立系爭要約書（見原審
    卷第75頁），嗣簽立系爭買賣契約時，亦未表示要約書上之
    「權值」或系爭買賣契約書上之「權利價值」，應為公告現
    值之真意。戊○○俟簽立系爭買賣契約後，始索取土地權利
    價值表，經乙○○洽新竹縣政府補發新竹縣竹北（斗崙地區
    ○區段徵收土地所有權人歸戶清冊影本後，再交付予戊○○
    ，甲○○、己○○與乙○○等3人均未見過戊○○提出之系
    爭權利價值表（見原審卷第76頁；本院卷一第178頁）等情
    ，業據證人甲○○、己○○、乙○○證述明確（見本院卷一
    第232頁背面、第233頁正背面），復有新竹縣竹北（斗崙地
    區○區段徵收土地所有權人歸戶清冊影本1紙、服務費收據
    等影本2紙、統一發票影本2紙附卷可稽（見本院卷一第145
    至149頁）。故兩造並非依據上開新竹縣竹北（斗崙地區○
    區段徵收土地所有權人歸戶清冊影本及系爭權利價值表，以
    議定系爭買賣契約。又依證人丙○○證稱：「（法官問：您
    曾否處理本件買賣交易？受何人之委任？處理之事務？）這
    份買賣契約書是我擬定的，我是受雙方所委任的，這份契約
    書的約款是雙方談好，業務員提供當場確認寫上去的。該契
    約書中人工書寫部分是我寫的，但是經過兩造同意寫的」「
    （法官問：提示原審卷第8至第10頁，系爭契約簽立時，是
    否在場？第一條權利價值新台幣0000000元是否為你所記載
    的？該約款如何而來的？戊○○有無確認買賣標的、總價後
    ，親自閱覽土地買賣契約無誤後方才簽約？）當時有在場。
    因為當時並沒有土地可供移轉，就寫權利價值，買方戊○○
    並沒有問我權利價值是何意？人工書寫都是我寫的。總價金
    是我根據他們兩造合意所寫的。特約事項是兩造是因為沒有
    土地可移轉，是兩造為保障自己的權利所約定。我有與兩造
    確定買賣標的、總價、閱覽後簽訂的」等語明確（見本院卷
    一第236頁正背面），足見文明公司仲介人員甲○○、己○
    ○雖於系爭買賣契約書簽訂前，曾告知戊○○系爭公函所載
    應領地價補償費599萬7,828元即為加發四成補償費前之公告
    現值，惟文明公司之執行協理乙○○代理丁○○與戊○○議
    定將「權利價值」定為599萬7,828元，並以權利價值之3.9
    倍為基礎，計算系爭買賣契約之價金，戊○○則係確認買賣
    標的、總價無誤後，方在系爭買賣契約書上簽名，成立系爭
    權利買賣之意思表示合致，則丁○○之代理人乙○○並非與
    戊○○約定以「公告現值」定為599萬7,828元，並以之為價
    金計算基礎。又戊○○向丁○○買受者，係新竹縣竹北市區
    段徵收「歸戶898號」應領抵價地之權利，應領抵價地之面
    積，則將視抵價地評定之單位地價而定，於新竹縣政府區段
    徵收作業程序完成前，自無法確定日後可配回若干面積之土
    地，亦即，兩造於新竹縣政府公告「原土地所有權人應領抵
    價地之權利價值表」以及「各類抵價地評定之單位地價」前
    ，無法以「應領回抵價地之地價補償費599萬7,828元」換算
    出日後所分得抵價地之面積。戊○○提出之權利價值表上雖
    載列「公告現值」「地價補償費」「加發四成補償費」「申
    請領回抵價地之地價補償費」「應領抵價地之權利價值」欄
    位及金額，惟依證人乙○○證稱：「（法官問：提示原審卷
    第76頁權利價值表，證人曾否交付予戊○○？該表係新竹縣
    政府製作？證人於96年3月30日簽訂買賣契約前，是否交付
    該表予戊○○？兩造簽約當時新竹縣政府是否已公告「各類
    抵價地之評定現值」？若果，本件簽訂買賣契約前，是否已
    可製作權利價值表？）在簽訂買賣契約書之前我們手上的文
    件就只有原審卷第76頁新竹縣政府的公文，在簽訂買賣契約
    書當時縣政府沒有公告各類扺價地之評定現值。權利價值表
    是在買賣簽訂大約一年後縣政府才製作公告」等語（見本院
    卷一第235頁）明確，況戊○○於本院自認其係97年6月中旬
    取得系爭權利價值表（見本院卷一第255頁），足見新竹縣
    政府於96年3月30日兩造簽訂系爭買賣契約書時，尚未公告
    本件抵價地之公告現值，是兩造及文明公司仲介人員甲○○
    、己○○與乙○○於兩造簽訂系爭買賣契約時，均無從換算
    實際抵價地之面積及公告現值若干。綜上，兩造合意以「權
    利價值599萬7,828元」3.9倍計算之總價2,399萬元為買賣價
    金，買賣新竹縣竹北市區段徵收「歸戶898號」應領抵價地
    之系爭權利。戊○○辯稱：兩造於締約時，就買賣價金計算
    方法之真意係為公告現值乘以3.9倍計算云云，尚非可取。
六、戊○○辯稱：乙○○係文明公司仲介系爭權利買賣之開發人
    員，甲○○、己○○亦係文明公司仲介人員，與丁○○出於
    共同侵害伊權利之意思，故意告以「應領地價補償費5,997,
    828元」即為加發四成補償費前之「公告現值」此錯誤訊息
    ，致使伊陷於錯誤而須給付高於市價之價金。伊得因此拒付
    尾款、主張抵銷、請求減價及行使同時履行抗辯權云云，惟
    查：
  (一)按當事人主張有利於己之事實者，就其事實有舉證之責任，
    民事訴訟法第277條前段定有明文。又依民法第184條第1項
    前段規定，侵權行為所發生之損害賠償請求權，以有故意或
    過失不法侵害他人權利為其成立要件，若其行為並無故意或
    過失，即無賠償之可言。又主張對造應負侵權行為責任者，
    應就對造之有故意或過失負舉證責任（最高法院58年台上字
    第1421號判例參照）。戊○○雖以其與文明公司之甲○○簽
    訂要約書之翌日，丁○○始與訴外人蘇鴻文簽訂讓售契約書
    ；且乙○○曾以自己名義匯款予原地主蘇鴻文之妻溫瑞惠60
    9萬元價款為由，認丁○○與文明房屋仲介人員共同詐欺，
    已為丁○○所否認，而文明公司之仲介人員甲○○、己○○
    於簽約前，向戊○○表示系爭公函所載「應領地價補償費
    5,997,828元」即為加發四成補償費前之公告現值，縱如前
    述，惟本件尚無事證足以證明丁○○為文明公司買進賣出系
    爭權利之人頭。且稽諸卷附錄音譯文，乙○○於與戊○○之
    對話中陳稱：「當時高鐵的時候（公文）上面就有註記加發
    四成，他這個（台科大個公文，按：即系爭新竹縣政府公函
    ）沒有註記加發四成…，沒有人有惡意的，蓄意的，沒有人
    …，之前高鐵，二期確實有記載”含加發四成”」等語（見
    原審卷第152頁），足見乙○○在兩造締約當時同係誤認「
    應領地價補償費5,997,828元」即為尚未加成補償之「公告
    現值」，因其所述與土地徵收條例第30條規定徵收補償費以
    土地公告現值為原則，必要時始加成補償之情形並無不符，
    是文明公司之仲介人員甲○○、己○○縱未盡調查能事而給
    予錯誤訊息，自無法證明其等有詐欺楊偉忠之故意，亦難推
    認丁○○知悉上情或參與其事。又乙○○原係文明公司之執
    行協理，為丁○○之受任人，代理出賣系爭權利予戊○○。
    訴外人蘇鴻文於96年3月29日將上開新竹縣竹北市（斗崙地
    區○區段徵收範圍之應領地價補償費599萬7,828元、歸戶89
    8號之權利讓售予丁○○。兩造合意以「權利價值599萬7,82
    8元」3.9倍計算之總價2,399萬元為買賣價金，買賣系爭權
    利等情，除有讓售契約書附卷可稽（見原審卷第77至79頁）
    ，復如前述，亦難認戊○○因文明公司之仲介人員甲○○、
    己○○於簽約前，告稱系爭公函所載「應領地價補償費5,99
    7,828元」即為加發四成補償費前之公告現值云云即陷於錯
    誤。況戊○○因認丁○○及甲○○、己○○、乙○○共同涉
    犯刑法第339條第1項詐欺取財罪嫌提起告訴，業經臺灣新竹
    地方法院檢察署99年度偵字第4796號偵查結果，認前開錯誤
    訊息是否使戊○○陷於錯誤，是否影響其購地與否之判斷，
    非無疑義，乃處分不起訴，有不起訴處分書檢索資料1件附
    卷足參（見本院卷一第291至296頁）。準此，戊○○辯稱丁
    ○○與文明公司之甲○○、己○○、乙○○等人共同詐欺而
    為侵權行為云云，要無足取。且按民法第198條規定：因侵
    權行為對於被害人取得債權者，被害人對於該債權之廢止請
    求權，雖因時效而消滅，仍得拒絕履行，惟被害人因受害而
    與加害人訂立雙務契約，而又已受領加害人所為全部或部分
    之對待給付者，應可視為已承認該雙務契約之效力，不得再
    援此法條規定，拒絕履行。否則反而使被害人單方面受領加
    害人對之所為之給付，自己則毋庸履行給付之義務而蒙受利
    益，此顯非事理之平。戊○○自認於96年11月間即已知悉文
    明公司之仲介人員告知有關新竹縣政府公函上所載「應領地
    價補價補償費5,997,828元」為加發四成補償費前之「公告
    現值」屬錯誤訊息，進而分別於96年11月間找原地主即訴外
    人蘇鴻文及文明公司之仲介人員談判，甚至對己○○、甲○
    ○、乙○○錄音存證。惟兩造為辦理系爭抵價地之所有權移
    轉登記及尾款支付事宜，另於97年11月19日簽訂協議書（見
    原審卷第20、21頁），當時戊○○已給付買賣價金1,709萬
    元予丁○○，並依協議書第2條之約定，開立與尾款630萬元
    同額之本票1紙交付雙方委任之地政士保管，作為保證給付
    尾款之用。戊○○辯稱：兩造簽訂系爭協議書係因丁○○違
    約無法辦理地主蘇鴻文之妻溫瑞惠名下所有新竹縣竹北巿縣
    段第868地號土地及其地上1336建號建物上所設定本金最高
    限額2,058萬元抵押權塗銷登記，以致地主蘇鴻文不願意過
    戶系爭抵價地予丁○○，丁○○因而無法辦理移轉登記予伊
    ，伊為求取得系爭抵價地，迫於無奈及在脅迫之情形下，不
    得已再行訂立協議書云云，雖據提出抵押權設定契約、抵押
    權塗銷登記申請書、所有權移轉登記書等影本1件為證（見
    本院卷一第261至288頁），惟查，丁○○於系爭協議書簽立
    前之97年10月31日簽發銀行本票，業已給付630萬元尾款予
    原地主蘇鴻文，並由蘇鴻文之配偶溫瑞惠於97年11月6日收
    受，有台灣中小企業銀行竹分行支票附卷可稽（見本院卷一
    第144頁），是丁○○違約未給付買賣尾款予前地主蘇鴻文
    ，致有系爭協議之成立，尚非無疑。況戊○○受何脅迫，致
    為系爭協議之意思表示，既經丁○○所否認，且未據戊○○
    舉證以實其說，戊○○上開所辯，要無足採。準此，戊○○
    於知悉前開錯誤訊息後，仍願依約履行，進而與丁○○達成
    協議，承諾依約給付630萬元尾款，竟未爭執文明公司之仲
    介人員甲○○、己○○與乙○○告以「應領地價補償費5,99
    7,828元」即為加發四成補償費前之「公告現值」此錯誤訊
    息，致為買受系爭權利之意思表示。戊○○既與丁○○就系
    爭抵價地所有權之移轉登記及尾款支付達成協議，且丁○○
    已依約於97年11月26日將系爭抵價地所有權移轉登記予戊○
    ○所有，有土地登記第二類謄本附卷可稽（見原審卷第19頁
    ），是戊○○既已受領丁○○所為給付，應可視為已承認買
    賣契約之效力，其爰引民法第198條規定以拒絕給付尾款，
    應屬無據，仍應依約給付尾款，而無再拒付尾款之理。
  (二)承前所述，丁○○對戊○○既未施諸詐欺之不法行為，戊○
    ○即未因此受有668萬3,290元之損害，其所為抵銷之抗辯，
    為無理由。再者，兩造合意以「權利價值599萬7,828元」3.
    9倍數計算之總價2,399萬元為買賣價金，買賣新竹縣竹北市
    區段徵收「歸戶898號」應領抵價地之系爭權利，而丁○○
    亦已依約於97年11月26日將系爭抵價地移轉登記予戊○○所
    有，尚無丁○○給付抵價地面積短少之情事，戊○○辯稱丁
    ○○應負物之瑕疵擔保責任，伊得行使減少價金請求權及同
    時履行抗辯權，拒付尾款云云，殊難採取。
七、丁○○主張：戊○○經催告而未於97年12月16日前給付買賣
    尾款630萬元，伊已解除系爭買賣契約等語，戊○○則否認
    丁○○有解除契約之權。經查：
  (一)按和解，如當事人係以他種之法律關係或以單純無因性之債
    務約束等，替代原有之法律關係而成立者，為屬於創設性之
    和解；若僅以原來明確之法律關係為基礎而成立和解時，則
    屬認定性之和解。倘係前者，債務人如不履行和解契約，債
    權人應依和解所創設之新法律關係請求履行，不得再依原有
    之法律關係請求給付。如為後者，既係以原來明確之法律關
    係為基礎而成立之和解，僅有認定之效力，債權人自非不得
    依原來之法律關係訴請債務人給付，祇法院不得為與和解結
    果相反之認定而已。
  (二)兩造為解決抵價地所有權移轉及尾款給付等問題，於97年11
    月19日簽訂協議書，約定：「立協議書人戊○○（以下簡稱
    甲方）、丁○○（以下簡稱乙方），茲因權利價值買賣，配
    回抵價地過戶及設定擔保物之塗銷等事宜，雙方同意訂定下
    列各條款，以資遵守：…第二條：乙方應於簽訂本約之同時
    備齊辦理產權移轉登記所需之印鑑證明、土地所有權狀正本
    及身分證明等文件並於登記申請書、買賣契約書及增值稅申
    報書上核蓋印鑑章將授權甲方抽籤配回之竹北市○○段第18
    3地號抵價地依約移轉予甲方。但甲方應簽定本協議書之日
    起二日內備件及開立尾款同額之本票交付雙方委任之地政士
    保管作為交付尾款之保證用，並於登記申請書、清冊…上核
    蓋印鑑章交雙方委任之地政士連件辦理上開抵價地（竹北市
    ○○段第183地號）買賣移轉登記予甲方之登記…第三條：
    甲方所簽發之上開本票，應於尾款一次付清之同時返還甲方
    ，但如甲方違約經乙方催告仍不履行時，委任之地政士得逕
    行交付本票給乙方以便追索。第七條：甲方同意乙方先向法
    院聲請假扣押裁定，倘甲方未如期支付尾款予乙方時，乙方
    得逕對上開土地聲請假扣押強制執行，若甲方依約如期給付
    尾款後，乙方則不得聲請對該土地強制執行，並聲請撤銷假
    扣押裁定」，有協議書、委託書、本票等影本在卷可憑（見
    本院卷一第179至182頁），足見兩造雖就戊○○如未依協議
    內容支付630萬元買賣尾款，另行約定處理方法，即丁○○
    得向地政士許炳文索取戊○○簽發之630萬元本票以行使追
    索權，且得向法院聲請假扣押裁定，以查封系爭抵價地。戊
    ○○本應以自己之財產擔保系爭買賣契約所約定買賣價金債
    務之履行，是此一協議內容，僅係戊○○追償買賣尾款之方
    式，而系爭協議書並未明文排除兩造簽訂之不動產買賣契約
    書第7條關於解約之約款，乃系爭買賣契約之補充約定，目
    的乃是在確認戊○○應依約給付土地尾款，尚非以系爭協議
    書取代兩造原於96年3月30日簽訂之系爭買賣契約書，自難
    認丁○○於成立系爭協議時，捨棄系爭買賣契約書第7條約
    定及民法第254條法定解除契約之權利。戊○○辯稱兩造有
    以系爭協議書排除適用系爭買賣契約第7條之合意云云，殊
    難採取。
  (三)按契約當事人之一方遲延給付者，他方當事人得定相當期限
    催告其履行，如於期限內不履行時，得解除其契約。民法第
    254條定有明文。而系爭買賣契約第7條第1項約定：「本約
    簽定後，倘買方不買或不按約定日期付款，經賣方催告仍不
    給付時，買方願將既付價款全部由賣方無條件沒收抵作違約
    金，並解除本約」。丁○○主張戊○○已逾系爭買賣契約所
    約定97年12月9日之履行期限而遲未履行給付尾款之義務，
    伊已於97年12月12日委任東華律師事務所以律師函催告戊○
    ○履約，而戊○○仍拒不履行，伊並於桃園府前（21支）郵
    局第2369號存證信函通知戊○○解除契約，系爭買賣契約業
    於97年12月23日戊○○收受上開存證信函而告解除等語，並
    據提出支票暨退票理由單、律師函、臺灣郵政掛號郵件收件
    回執、存證信函等件影本附卷可稽（見原審卷第22至30頁）
    ，且為戊○○所不爭（見本院卷二第47頁），自堪信為真實
    。丁○○以律師函催告戊○○於97年12月16日前履行給付尾
    款之義務，而戊○○自同年月15日收受律師函後，迄97年12
    月23日仍遲未履行給付尾款，足見戊○○確已遲延給付，自
    應負遲延責任。丁○○依系爭買賣契約第7條第1項約定、民
    法第254條規定解除系爭買賣契約，應堪認定。
  (四)準此，系爭買賣契約既已解除，則丁○○本於解除契約回復
    原狀，請求戊○○應將系爭抵價地之所有權移轉登記予丁○
    ○，自屬有據。
八、戊○○雖主張丁○○出賣之標的存有瑕疵，致伊分配取得之
    抵價地土地短少28.96坪，因伊以2,339萬1,529元高價買受
    實際上僅價值1,670萬8,240元之系爭抵價地云云，惟為丁○
    ○所否認，且查兩造既合意以「權利價值599萬7,828元」3.
    9倍數計算之總價2,399萬元為買賣價金，買賣新竹縣竹北市
    區段徵收「歸戶898號」應領抵價地之系爭權利，而丁○○
    已依約於97年11月26日將系爭抵價地移轉登記予戊○○所有
    ，尚無給付抵價地面積短少之情事，戊○○主張丁○○應負
    物之瑕疵擔保責任，應無可採。從而，戊○○行使物之瑕疵
    擔保減價請求權，請求確認系爭買賣價金於超過1,670萬8,2
    40元範圍外請求權不存在，暨返還已付價金38萬1,760元及
    尾款支票、擔保本票，均為無理由。
九、綜上所述，丁○○先位請求戊○○將系爭抵價地之所有權移
    轉登記予伊，為有理由，應予准許。另戊○○於原審反訴請
    求確認系爭買賣價金於超過1,670萬8,240元範圍外請求權不
    存在，暨返還已付價金38萬1,760元及尾款支票、擔保本票
    ，均無理由，其假執行之聲請失所附麗，不應准許。從而，
    原審就本訴之先位請求部分（即上開應准許部分），所為丁
    ○○敗訴之判決，自有未洽，上訴意旨指摘原判決此部分不
    當，求予廢棄改判，為有理由，自應由本院予以廢棄改判如
    主文第二項所示。原審就上開反訴部分，所為戊○○敗訴之
    判決，並無不合。上訴論旨仍執陳詞指摘原判決此部分不當
    ，求予廢棄改判，為無理由，應駁回其上訴。
十、本件事證已明，兩造其餘攻擊防禦方法及未經援用之證據，
    經本院審酌後，核與本件之結論，不生影響，爰不一一贅述
    ，附此敘明。
、據上論結，丁○○之上訴為有理由，戊○○之上訴為無理由
    。依民事訴訟法第450條、第449條第1項、第78條，判決如
    主文。
中    華    民    國    99    年    11    月    2     日
                  民事第十庭
                      審判長法  官  鄭雅萍
                            法  官  劉坤典
                            法  官  徐福晉
正本係照原本作成。
如不服本判決，應於收受送達後20日內向本院提出上訴書狀，其
未表明上訴理由者，應於提出上訴後20日內向本院補提理由書狀
（均須按他造當事人之人數附繕本）上訴時應提出委任律師或具
有律師資格之人之委任狀；委任有律師資格者，另應附具律師資
格證書及釋明委任人與受任人有民事訴訟法第466條之1第1項但
書或第2項（詳附註）所定關係之釋明文書影本。如委任律師提
起上訴者，應一併繳納上訴審裁判費。
中    華    民    國    99    年    11    月    5     日
                            書記官  秦仲芳
附註：
民事訴訟法第466條之1（第1項、第2項）：
對於第二審判決上訴，上訴人應委任律師為訴訟代理人。但上訴
人或其他法定代理人具有律師資格者，不在此限。
上訴人之配偶、三親等內之血親、二親等內之姻親，或上訴人為
法人、中央或地方機關時，其所屬專任人員具有律師資格並經法
院認為適當者，亦得為第三審訴訟代理人。

司法院資訊處製作；財團法人民間司法改革基金會備份。
